【裁判字號】    98,毒抗,298
【裁判日期】    980323
【裁判案由】    聲請強制戒治
【裁判全文】
臺灣高等法院臺中分院刑事裁定         98年度毒抗字第298號
抗  告  人  台灣南投地方法院檢察署檢察官
被      告  甲○○
上列抗告人因被告違反毒品危害防制條例案件，聲請強制戒治（
98年度聲戒字第8號），不服臺灣南投地方法院中華民國98年2月
20日第一審裁定（98年度毒聲字第39號），提起抗告，本院裁定
如下：
    主  文
原裁定撤銷，發回臺灣南投地方法院。
    理  由
一、抗告意旨以：(一)原審引最高法院95年度第7次刑事庭會議決
    議駁回本件聲請，惟該決議所舉之情形乃「初犯，經觀察、
    勒戒或強制戒治治療後，被告於5年內已再犯，經依法追訴
    處罰，縱其第3次（或第3次以上）再度施用毒品之期間，在
    初犯經觀察勒戒或強制戒治執行完畢釋放5年以後者」。而
    本件被告於97年4月18日所犯施用毒品罪與被告最後經強制
    戒治於90年11月26日執行完畢之期間已逾5年，且期間並無
    任何施用毒品之記錄，與上開會議決議之「.. 再度施用毒
    品之期間，在『初犯』經觀察勒戒或強制戒治執行完畢5年
    以後」之情形迥異。(二)本件被告本次與前次施用毒品之時間
    相距超過5年之情形，上開決議雖未明示，惟觀諸毒品危害
    防制條例於九十二年七月九日修正公布，自九十三年一月九
    日施行，將該第二十條、第二十三條之保安處分程序，單純
    區分為「初犯」、「五年內再犯」及「五年後再犯」三種；
    依其立法理由之說明：「初犯」，經觀察、勒戒或強制戒治
    後，應為不起訴處分或不付審理之裁定；經觀察、勒戒或強
    制戒治執行完畢釋放後，「五年內再犯」者，因其再犯率甚
    高，原實施之觀察、勒戒及強制戒治既已無法收其實效，爰
    依法追訴或裁定交付審理。至於經觀察、勒戒或強制戒治執
    行完畢釋放後，「五年後再犯」者，前所實施之觀察、勒戒
    或強制戒治已足以遮斷其施用毒品之毒癮，為期自新及協助
    其斷除毒癮，仍適用「初犯」規定，先經觀察、勒戒或強制
    戒治之程序。本件被告施用毒品之時間既與前次施用毒品經
    強制戒治執行完畢之時間已逾5年，而與「5年後再犯者」，
    已收5年遮斷效情形相同，依上開修正理由說明，應認被告
    前次強制戒治已足遮斷其施用毒品之毒癮，仍得適用保安處
    分代替刑事訴追程序，此有最高法院96年台非字第123號可
    參。(三)本件經原審以97年毒聲字153號裁定被告應送勒戒處
    所觀察勒戒，即認為本件適用保安處分代替刑事訴追程序，
    執行觀察勒戒後，因認有繼續施用毒品傾向，繼聲請強制戒
    治，竟遭同院駁回本件聲請，前後認事用法兩歧，顯有違誤
    ，請予撤銷另為適當裁定云云。
二、按毒品危害防制條例第20條、第23條於92年7月9日修正公布
    ，自93年1月9日施行，其修正理由主要係認觀察、勒戒或強
    制戒治執行完畢後，五年後再犯施用毒品者，顯見前所實施
    之觀察、勒戒或強制戒治已足以遮斷其施用毒品之癮，為期
    自新及協助其斷除毒癮，對此五年後再犯者仍適用初犯之規
    定，即先經觀察、勒戒、強制戒治之程序，且為配合簡化施
    用毒品犯之刑事處遇程序，並鑑於經觀察、勒戒或強制戒治
    執行完畢釋放後，五年內再犯者，其再犯率甚高，原據以實
    施之觀察勒戒及強制戒治既已無法收其實效，自應施以刑事
    處遇。詳言之，倘施用毒品者係前經觀察、勒戒或強制戒治
    等治療程序執行完畢，五年後，始再施用毒品之「初犯」，
    因認前所執行之觀察、勒戒或強制戒治足收戒除毒癮之效，
    自應重新先經觀察、勒戒或強制戒治等治療程序，並於治療
    程序執行完畢後由檢察官直接為不起訴處分，毋庸對之追訴
    處罰。反觀，如五年內「再犯」之情形，因其先前所為治療
    程序顯未能收戒除毒癮之實效，且考量施用毒品者之再犯率
    偏高，乃簡化其刑事處遇程序，而對之直接追訴處罰，不再
    施以保安處分之治療程序，是現行毒品危害防制條例所採「
    初犯」與「再犯」之界分，乃側重於觀察、勒戒或強制戒治
    等治療程序是否確實收其成效。因之，對於所謂「初犯」與
    「再犯」之區別，除應視其是否於觀察、勒戒或強制戒治執
    行完畢釋放後，五年後再犯者外，尚應兼顧其前次所施予觀
    察、勒戒、強制戒治程序之成效以資判斷，如此方能貫徹現
    行毒品危害防制條例之修正立法意旨。又法律條文之解釋，
    通常皆由條文之文字意義著手（即文義解釋），如文義解釋
    已極為明確，足以探求立法者之意思，即無庸另作論理解釋
    ，是對於現行毒品危害防制條例 第20條第3項規定「觀察、
    勒戒或強制戒治執行完畢後，五年後再犯」之解釋，自應限
    於該施用毒品之行為人於觀察、勒戒或強制戒治執行完畢後
    ，五年後再犯施用毒品罪犯行始足當之，故所謂「初犯」應
    指被告最後一次施用毒品行為之前一次施用毒品之行為，未
    必即是第一次施用毒品之行為而言。
三、經查：
    被告甲○○前因施用毒品案件，經台灣台中地方法院裁定送
    觀察勒戒，嗣認有繼續施用毒品之傾向，施以強制戒治，並
    於88年8月26日執行完畢釋放後，復於89年間再因施用毒品
    ，經同院施以強制戒治處分，於89年6月11日執行戒治，復
    經同法院以90年毒聲字第390號裁定停止戒治，所餘戒治期
    間付保護管束，又經同法院以90年毒聲字2641號裁定撤銷停
    止戒治，於90年8月7日再度入所戒治，於90年11月26日執行
    完畢，刑責部分經本院以89年上訴字第1565號判決判處有期
    徒刑10月確定，於91年9月14日執行完畢，有臺灣高等法院
    被告前案紀錄表在卷可稽。本件被告於97年4月18日施用第
    二級毒品之犯行，距前次觀察勒戒執行完畢期間（90年11月
    26日），已逾五年，揆諸上開說明，即屬毒品危害防制條例
    第20條第3項所定強制戒治執行完畢釋放後「五年後再犯」
    之情形，顯見前所執行之觀察、勒戒或強制戒治足收戒除毒
    癮之效，自應依同條例第20條、第23條之規定，重新先經觀
    察、勒戒或強制戒治等治療程序。
四、原審疏未詳究，認現行毒品危害防制條例 第20條第3項規定
    「觀察、勒戒或強制戒治執行完畢後，五年後再犯」之解釋
    ，限於該施用毒品之行為人於觀察、勒戒或強制戒治執行完
    畢後，五年內均未再有任何施用毒品之犯行，始足當之，而
    逸脫文義解釋，擴大認定僅需有第一次之施用毒品行為，之
    後之五年內再犯者，不論有無與前次施用毒品行為比較，對
    最後一次施用毒品之行為距離前一次施用毒品之行為已逾五
    年者，均在應行起訴之範圍，認「初犯」係指第一次施用毒
    品之行為，惟如此即否認最後一次施用毒品行為距離前一次
    施用毒品之行為已逾五年之毒癮戒斷成效，對於已收到觀察
    、勒戒或強制戒治成效之行為人甚為不公，從而原審以本件
    聲請與「五年後」之要件不合，駁回檢察官之聲請，尚有未
    洽。綜上，本件檢察官執此指摘原裁定不當，非無理由，應
    由本院將原裁定予以撤銷，且為維護當事人審級之利益，爰
    將本件發回原審法院，就上開疑點一併詳查後，更為適法之
    裁定。
五、據上論斷，應依刑事訴訟法第413條前段，裁定如主文。
中    華    民    國    98    年    3     月    23    日
            刑事第二庭    審判長法  官  李  璋  鵬
                                法  官  胡  忠  文
                                法  官  蕭  錦  鍾
以上正本證明與原本無異。
不得再抗告。
                                書記官  吳  雅  菁
中    華    民    國    98    年    3     月    23    日


司法院資訊處製作；財團法人民間司法改革基金會備份。
